【裁判字號】    90,上易,4
【裁判日期】    891031
【裁判案由】    就業服務法
【裁判全文】
臺灣高等法院刑事判決                                  九十年度上易字第四號
    上  訴  人  臺灣士林地方法院檢察署檢察官
    被      告  甲○○
右上訴人因被告違反就業服務法案件，不服臺灣士林地方法院八十九年度易字第八○
六號，中華民國八十九年十月三十一日第一審判決（起訴案號：臺灣士林地方法院檢
察署八十九年度偵字第七八七四號）提起上訴，本院判決如左：
    主  文
原判決撤銷。
甲○○未經許可留用他人所申請聘僱之外國人，留用人數為一人，處罰金新臺幣壹萬
元，如易服勞役，以銀元參佰元即新臺幣玖佰元折算壹日。
    事  實
一、甲○○明知印尼籍女子ＴＩＮＩ係其姊牛智娟（另案經檢察官處分不起訴），為
    看護其母羅素貴之目的，而以監護工之名義申請來台而聘僱，工作地點依規定係
    在臺北市○○區○○路三段一八九巷二十一弄二十四號二樓，竟自八十八年十二
    月中旬某日起至八十九年二月二日止，未經許可而留用ＴＩＮＩ在臺北市○○區
    ○○路三段一六五巷二十七號一樓其所開設之「肉嫂麵店」內，擔任打掃、洗碗
    、送麵等工作，每日約一至二小時。嗣於八十九年二月二日十八時（起訴書誤植
    為十六時）三十分許，經警在上開「肉嫂麵店」內當場查獲。
二、案經臺北縣警察局海山分局報請臺灣臺北地方法院檢察署檢察官呈請臺灣高等法
    院檢察署檢察長令轉臺灣士林地方法院檢察署檢察官偵查起訴。
    理  由
一、訊據被告甲○○就其知悉印尼籍女子ＴＩＮＩ係其姊牛智娟，為看護其母羅素貴
    之目的，而以監護工名義申請來台而聘僱，其工作地點依規定係在臺北市○○區
    ○○路三段一八九巷二十一弄二十四號二樓，八十九年二月二日十八時三十分許
    ，警方在臺北市○○區○○路三段一六五巷二十七號一樓其所開設之「肉嫂麵店
    」內查獲ＴＩＮＩ之事實固不諱言，惟矢口否認有何違反就業服務法之犯行，辯
    稱：本件查獲當時ＴＩＮＩ係下來吃飯，ＴＩＮＩ沒有在伊麵攤工作，ＴＩＮＩ
    只是偶而會幫忙收麵攤的碗或看到地上髒會主動打掃，若ＴＩＮＩ有在麵攤工作
    ，伊就不需要再請二位在麵攤工作，在警訊時伊是說ＴＩＮＩ來伊的麵攤一、二
    個小時，那是ＴＩＮＩ的自由時間，ＴＩＮＩ可以自由活動云云。惟查：
（一）該名印尼籍女子ＴＩＮＩ係證人即被告之姊牛智娟為看護其母羅素貴之目的，
      而以監護工名義申請來台而聘僱，其工作地點依規定係在臺北市○○區○○路
      三段一八九巷二十一弄二十四號二樓等情，業據證人牛智娟於警訊時陳述明確
      ，並有印尼籍女子ＴＩＮＩ於八十九年二月二日在台北縣警察局之談話筆錄、
      中華民國外僑居留證及護照影本、居留外僑作業外勞詳細資料一紙附卷可稽（
      見七八七四號偵查卷第三頁反面、第四頁、第八至十頁），足證印尼籍女子Ｔ
      ＩＮＩ確係由證人牛智娟所聘僱，依規定應在臺北市○○區○○路三段一八九
      巷二十一弄二十四號二樓擔任監護工之工作，要無疑義。
（二）另查被告於八十九年二月二日警訊時供稱：「（妳於何時？何地為警方查獲？
      現場查獲何人？）於民國八十九年二月二日十八時三十分在北市○○區○○路
      三段一六五巷二十七號一樓肉嫂麵店查獲印尼籍外勞（ＴＩＮＩ）一名。（該
      名印尼籍外勞ＴＩＮＩ雇主是誰？與妳為何關係？）雇主牛智娟，與我是姊妹
      關係。（該名外勞於何時開始在店內作何事？時間大約一天幾小時？）時間大
      約是八十八年十二月中旬開始，一天約一、二個鐘頭．．．該名外勞來店裡工
      作是其自願的。」等語（見前引偵查卷第六頁反面、七頁反面），核與印尼籍
      女子ＴＩＮＩ於八十九年二月二日在台北縣警察局談話時陳稱：「（你現在何
      處工作？）我現在在臺北市○○區○○路三段一八九巷二十一弄二十四號二樓
      照顧雇主媽媽，也在臺北市○○區○○路三段一八九巷二十一弄二十三號一樓
      肉嫂麵攤幫忙送麵、洗鍋子，原雇主牛智娟．．．現任雇主甲○○。」等語（
      見前引偵查卷第八頁），及證人牛智娟於八十九年二月二日警訊、複訊時證稱
      ：「（印尼籍外勞ＴＩＮＩ被警方查獲時，正在肉嫂麵攤幫忙送麵、洗鍋子你
      是否知道？）知道，因為她本身很自動。」、「每當吃飯時間，我無法控制她
      下樓」等語（見前引偵查卷第三頁反面、五頁反面），就ＴＩＮＩ確有在被告
      所經營之麵店工作（送麵、洗鍋子）等情相符，足見被告確有留用ＴＩＮＩ在
      其所經營之「肉嫂麵店」擔任掃地、送麵、洗鍋子等工作，每天約一至二小時
      等事實，至堪認定；另參以ＴＩＮＩ來台之工作地點為臺北市○○區○○路三
      段一八九巷二十一弄二十四號二樓，而其居住地係位於同路段一八九巷三號二
      樓，業據證人牛智娟於警訊時陳述明確（見前引偵查卷第四頁反面），而ＴＩ
      ＮＩ之工作為看護被告之母，此亦有上開居留外僑作業外勞詳細資料一紙在卷
      可按，益見ＴＩＮＩ之工作地點，並不在被告所經營之「肉嫂麵店」，而其工
      作範圍亦不包含在「肉嫂麵店」擔任掃地、送麵、洗鍋子等項目在內，殆無疑
      義；再者，ＴＩＮＩ每天在麵店工作約一至二小時等情，已見前述，而本件在
      「肉嫂麵店」之查獲時間為十八時三十分，則前後推算一至二小時，該段期間
      正是一般人進用晚餐之時刻，果被告並無留用ＴＩＮＩ在麵店擔任掃地、送麵
      、洗鍋子等工作之事實，則ＴＩＮＩ焉有每日自上開工作地點至該麵店幫忙之
      理？且其幫忙之時間適為晚餐客人較多之時刻？此在在證明被告確有留用ＴＩ
      ＮＩ在其所經營之肉嫂麵店工作之事實。被告前述否認犯行之所辯，要係飾卸
      之詞，不足採信。又被告之麵店所請人數為何，核與被告本件犯行無涉，是縱
      認被告確另有請二人在麵攤工作屬實，此要與被告留用ＴＩＮＩ在其麵店工作
      之事實，不生影響，是證人牛智娟於原審審理時證稱白天其舅舅有至麵店幫忙
      ，晚上則有請一位歐巴桑云云，自不足以資為被告有利之認定。
（三）被告雖另辯稱：在警訊時伊是說ＴＩＮＩ來伊的麵攤一、二個小時，那是她的
      自由時間，她可以自由活動云云，然被告於原審八十九年十月十九日審理時供
      稱：「妳在警察局作筆錄時有無刑求？或要求妳講妳不願意講的話？）沒有。
      」等語（見原審卷第十五頁），而被告之警訊筆錄亦經被告當場閱讀、朗讀無
      訛後，始簽名捺印（見前引偵查卷第七頁反面），足證被告之警訊筆錄製作過
      程均符合正當法律程序，該警訊筆錄記載之內容自堪認為真實。被告於八十九
      年二月二日警訊時供稱：「（該名外勞於何時開始在店內作何事？時間大約一
      天幾小時？）時間大約是八十八年十二月中旬開始，一天約一、二個鐘頭。」
      等語，（見前引偵查卷第六頁反面），被告於原審審理時，始翻易前供，而為
      前開辯解，顯不足採信。
（四）證人即被告之姊牛智娟雖於警訊中陳稱「印尼籍外勞ＴＩＮＩ我有勸告她不用
      作麵攤的工作，但是因為她覺得我媽媽生病還要幫我妹妹作事，外勞看不過去
      ，她會順手幫忙送麵、洗鍋子，我有提醒她不要做，因為語言上不通，她沒有
      辦法理解我說的話，也不知何事應該或不應該，只認為是家中的事她就做，完
      全屬於她個人行為，我無法去控制她，只好限制她不要到麵攤，每當吃飯時間
      ，我無法控制她下樓，而我們家吃飯均在麵攤，我也不知她去麵攤會作何事，
      只希望她自己能注意」等語（見前引偵查卷第五頁反面）；惟查，證人牛智娟
      既因言語障礙而難與印尼籍外勞ＴＩＮＩ溝通，其又何以知悉ＴＩＮＩ認麵攤
      的工亦係家中的事而做？證人牛智娟既因言語障礙而難與印尼籍外勞ＴＩＮＩ
      溝通，則其復如何表達「限制她不要到麵攤」之意？再參以日常事理，外籍勞
      工來台工作其目的，無非是要賺取工資，則其對於僱主之指示，焉有不從之理
      ？何況本件為僱主之證人牛智娟之指示係減少其工作負擔，而非增加其工作負
      擔，外籍勞工復焉有不樂於從命之理？此在在足證證人牛智娟前述所供，亦與
      事實不合而無可採信，於法其此部分之供述，自不足以資為被告有利之證明。
（五）綜上所述，被告前述否認犯行之所辯，均無可採，本件事證明確，被告犯行堪
      以認定。
二、按雇主不得有左列行為：一聘僱或留用未經許可或許可失效之外國人、二以本人
    名義聘僱外國人為他人工作、三未經許可聘僱或留用他人所申請聘僱之外國人、
    四指派所聘僱之外國人從事申請許可以外之工作；就業服務法第五十三條定有明
    文。而違反第五十三條第一款、第二款或第三款規定，其聘僱或留用人數為一人
    者，處六月以下有期徒刑、拘役或科或併科新台幣九萬元以下罰金；其聘僱或留
    用人數為二人以上者，處三年以下有期徒刑、拘役或科或併科新台幣三十萬元以
    下罰金；就業服務法第五十八條第一項亦有明定。雖主管機關行政院勞工委員會
    於民國八十三年十一月十日曾以（八三）台勞職業字第七五一二○號函就有關就
    業服務法第五十三條規定所稱「留用」定義予以釋示，認「留用」者，係指雇主
    於就業服務法施行前即已僱用外國人，而於就業服務法施行後尚繼續其僱用行為
    而言。惟查就業服務法第五十三條所定之「留用」，其文義上指收留外國人以供
    差遣使用之意，立法上就「留用」雖未加以定義，但亦未加以任何限制，其包括
    就業服務法施行前即已僱用而於就業服務法施行後尚繼續其僱用行為，但非謂僅
    以此為限，而排除其他形式之「留用」行為，行政機關擅就法條文字之文義加以
    限縮所為之釋示，並無拘束本院之效力，本院自不予參採；附此敘明。是核被告
    未經許可留用其姊牛智娟所申請聘僱之印尼籍女子ＴＩＮＩ一人，在其所經營之
    「肉嫂麵店」擔任掃地、送麵、洗鍋子之工作之所為，係犯就業服務法第五十八
    條第一項前段之罪。
三、原審就卷內資料未詳予勾稽，遽為被告無罪之諭知，顯有未洽。檢察官上訴意旨
    ，就此指摘原判決不當，求予撤銷改判，為有理由，自應由本院將原判決撤銷。
    爰審酌被告並無前科，及其本件之犯罪動機、目的、手段，及犯罪後仍飾詞矯辯
    之態度等一切情狀，量處如主文第二項所示之刑，並諭知易服勞役之折算標準，
    以示儆懲。
據上論斷，應依刑事訴訟法第三百六十九條第一項前段、第三百六十四條、第二百九
十九條第一項前段、就業服務法第五十八條第一項前段、刑法第十一條前段、第四十
二條第一項、罰金罰鍰提高標準條例第二條、現行法規所定貨幣單位折算新台幣條例
第二條，判決如主文。
本案經檢察官覃正祥到庭執行職務。
中    華    民    國      九十      年      一      月        三十      日
                              臺灣高等法院刑事第十庭
                                  審判長法  官  黃  金  富
                                        法  官  周  占  春
                                        法官  林  銓  正
右正本證明與原本無異。
不得上訴。
                                        書記官  吳  美  貞
中    華    民    國      九十      年      一      月        三十一    日
附錄：本判決論罪科刑法條全文
就業服務法第五十八條：
違反第五十三條第一款、第二款或第三款規定，其聘僱或留用人數為一者，處六月以
下有期徒刑、拘役或科或併科新臺幣九萬元以下罰金；其聘僱或留用人數為二人以上
者，處三年以下有期徒刑、拘役或科或併科新臺幣三十萬元以下罰金。
法人之代表人、法人或自然人之代理人、受雇人或其他從業人員，因執行業務犯前項
之罪者，除處罰其行為人外，對該法人或自然人亦科以前項之罰金。


司法院資訊處製作；財團法人民間司法改革基金會備份。
